臺北高等行政法院判決
　　　　　　　　　　　　　　　　　　　92年度訴字第5688號
　　　　　　　　　　　　　　　.
原　　　告　甲○○
訴訟代理人　劉法正律師
　　　　　　楊祺雄律師（兼送達代收人）
上　一　人
複 代理 人　蘇燕貞律師
被　　　告　經濟部智慧財產局
代　表　人　蔡練生（局長）
訴訟代理人　丙○○
參　加　人　迪虹國際貿易有限公司
代　表　人　乙○○
訴訟代理人　劉秋絹律師
複 代理 人　賴安國律師
上列當事人間因商標異議事件，原告不服經濟部中華民國92年11
月6日經訴字第09206223670號訴願決定，提起行政訴訟，經本院
裁定命參加人獨立參加訴訟，本院判決如下：
　　主  文
原告之訴駁回。
訴訟費用由原告負擔。
　　事  實
一、事實概要：
    原告於民國87年11月21日以「萬里香」商標（下稱系爭商標
    ），指定使用於當時商標法施行細則第49條所定商品及服務
    分類表第29類之肉乾、肉酥、肉脯、肉鬆、肉醬等商品，向
    被告前身即中央標準局（88年1月26日改制為經濟部智慧財
    產局）申請註冊，經被告審查准列為審定第882919號商標，
    嗣參加人以該商標有違審定時商標法第37條第12款之規定，
    對之提起異議，經被告審查為異議不成立之處分，參加人不
    服，向經濟部提起訴願，經濟部撤銷該處分，原告不服，提
    起行政訴訟，經本院以91年度訴字第1329號判決「原告之訴
    駁回」，被告依經濟部訴願決定之意旨，以92年8月5日（92
    ）智商0840字第9280374580號發文之中台異字第910255號審
    定書為系爭商標之審定應予撤銷之處分，原告仍不服，提起
    訴願，亦遭決定駁回，遂向本院提起行政訴訟。
二、兩造聲明：
　(一)原告聲明：
    1.訴願決定及原處分均撤銷。
    2.訴訟費用由被告負擔。
　(二)被告聲明：
    1.駁回原告之訴。
    2.訴訟費用由原告負擔。
  (三)參加人聲明：
    1.駁回原告之訴。
    2.訴訟費用由原告負擔。
三、兩造之爭點：系爭商標指定使用於當時商標法施行細則第49
    條所定商品及服務分類表第29類之商品，有否商標圖樣相同
    或近似於他人同一商品或類似商品之註冊商標，而構成審定
    時商標法第37條第12款之違反？
　(一)原告主張之理由：
    1.按「商標圖樣有相同或近似於他人同一商品或類似商品之
      註冊商標者，不得申請註冊。」前揭商標法第37條第12款
      定有明文，前揭商標法施行細則第15條第1項復規定：「
      商標圖樣之近似，以具有普通知識經驗之購買人，於購買
      時施以普通所用之注意，有無混同誤認之虞判斷之」。依
      商標手冊，商標之審查，應就其圖樣，總括其各個部分，
      通體觀察之；商標近似與否，應異時異地隔離觀察，以為
      判定之標準；判斷商標近似與否，除就商標圖樣觀察外，
      應再斟酌商品特質、購買人、地域、創意、使用情形、知
      名度等因素。此外，前開商標手冊亦揭櫫文字排列雖相彷
      彿，惟本身各具特殊意義，足以辨識者，非屬近似之商標
      ，例如：「千里馬」與「千里眼」即是。
    2.系爭商標與據以異議之註冊第655652「萬味香及圖（一）
      」、655653「萬味香及圖（二）」、20044「萬味香」、
      655654號「萬味香及圖」商標（下稱據爭商標）圖樣不構
      成近似，按中文「香」字指芬芳的東西，此乃國人皆知之
      習見文字。由於「香」字有此隱喻之涵義，故一般食品廠
      商特別喜愛以之作為商標圖樣之一部份，用以自我標榜其
      產製之商品美味可口。故商標註冊實務上，以「香」字作
      為商標圖樣一部分，於食品或食品零售、餐飲等與飲食相
      關之行業申准註冊者，實不勝枚舉。此外，以本案爭執之
      「萬Ｘ香」型態作為商標圖樣之組合文字，申准註冊者亦
      不在少數，顯見「萬Ｘ香」為商標圖樣弱勢之部分，無從
      僅憑首尾「萬」、「香」二字辨識商品來源，其須組合其
      他文字，始具辨識力。
    3.實務上於同一或類似商品及服務，由不同主體所有、併存
      註冊之「萬Ｘ香」商標所在多有，例如，註冊第72352號
      「萬里香牌」商標（本案參加人所有）、註冊第655654號
      「萬味香」商標、註冊第655652號「萬味香」商標，指定
      使用在各種乾製、冷凍果蔬等商品。註冊第713446號「賀
      囍萬家香」商標、註冊第713499號「萬里香」商標，指定
      使用在糖果、餅乾、饅頭等商品。註冊第706350號「新萬
      里香」商標、註冊第706340號「萬里香」商標、註冊第70
      6351號「老萬里香」商標，與據爭商標，指定使用在豆干
      、麵筋、麵麶等商品。註冊第722883號「萬葉香」商標、
      註冊第827733號「萬里香」商標、註冊第128252號「萬味
      香」商標、註冊第480005號「萬家香」商標，指定使用在
      茶葉、茶等商品。註冊第128252號「萬味香」商標、註冊
      第837261號「正萬里香」商標（本案參加人所有）併存註
      冊於茶葉製成之飲料、果汁汽水等商品。註冊第137683號
      「正萬味香」商標、註冊第448955號「萬家香及圖」商標
      、註冊第187978號「萬家香及圖」商標併存註冊於調味品
      等商品。註冊第958808號「萬津香」商標與註冊第137698
      號「正萬味香」商標併存註冊於穀製粉等商品。註冊第11
      8694號「萬里香」商標（原服務標章，為本案原告所有）
      、註冊第127337號「萬味香」商標（原服務標章）、註冊
      第151413號「萬味香」商標（原服務標章），指定使用在
      肉品、產品零售等服務。
    4.綜觀以上所舉之例，皆與系爭商標同以「萬Ｘ香」之型態
      ，中間再結合不同之文字，做為商標圖樣之一部分申請，
      由於「萬Ｘ香」已成商標弱勢部分，其識別性甚低，即便
      據爭商標亦與第三人之註冊第706340號「萬里香」商標於
      麵筋、麵麶等商品併存註冊。而參加人所有之註冊第7235
      2號、第837261號「正萬里香」商標，與第三人所有之註
      冊第713499號「萬里香」商標、註冊第128252號「萬味香
      」商標，也指定使用於同一或類似之商品組群。原告另一
      註冊第118694號「萬里香」商標（原服務標章）與據以異
      議商標專用權人萬味香食品股份有限公司之二件「萬味香
      」商標（原服務標章），亦於同一或類似之水產品零售服
      務中併存註冊。然於消費市場上亦從未聽聞消費者有混淆
      誤認之情事，顯見消費者對標示「萬Ｘ香」品牌之商品服
      務來源已具有較高之識別區辨能力，亦不致因二者有習見
      習知之「萬」、「香」二字即當然產生相同商品來源或產
      製主體之聯想。而類此意旨最高行政法院91年度判字第
      1412 號判決亦闡明：「惟『美Ｘ美』於系爭審定時已因
      臺灣地區西式早餐餐飲店大量以之作為服務標章圖樣之一
      部，而使得『美Ｘ美』標章之識別性薄弱。依商標『主要
      部分』比較原則，比較該二服務標章圖樣自應就中文『一
      城』及『瑞麟』相互比較，由於在外觀、觀念及讀音方面
      ，二者明顯有別，隔離觀察，應不致使公眾對其所表彰之
      服務來源或提供者發生混淆誤信之虞」。
    5.由於「萬Ｘ香」為國內從事食品製造或提供相關業務之廠
      商特別喜愛以之為商標圖樣之組合文字，是「萬Ｘ香」之
      商標態樣自為商標圖樣之弱勢部分，識別性甚弱，職是，
      消費者對「萬Ｘ香」商標之注意焦點應在中間所結合使用
      之文字，而非僅憑「萬」、「香」識別他我商品之來源。
      今就系爭商標圖樣上之中文「萬里香」，與據爭商標圖樣
      相較，前者由中文正體字「萬里香」所組成；後者除有中
      文「萬味香」三字外，尚另佐以繁複之圖形與外文，兩造
      圖樣之組成型態、整體構圖已有極大之差異，於外觀上有
      繁簡之別，予人寓目印象各異、足資區辨。又原告早在72
      年間即以「萬里香」作為行號名稱使用，使用迄今已有20
      年之悠久歷史，原告以「萬里香」作為行號及商標名稱，
      係取其「萬里飄香、香聞萬里」之意。反觀據爭商標，其
      中文「萬味香」三字通俗簡易，從字面即可得知其所欲表
      彰之意涵為「萬味俱香」，二者所彰顯之概念完全不同。
      尤其「萬里香」與「萬味香」中間所使用之「里」、「味
      」二字，皆甚為淺顯易辨其義之字，二者觀念不同，應堪
      確認。又於讀音方面，「里」、「味」二字讀音可資區別
      ，其與「萬」、「香」結合後，連貫唱呼之間，並無足茲
      混淆之近似。從而，不問是外觀、觀念或讀音，系爭商標
      與據爭商標並無使消費者誤認混淆之近似可言。
    6.系爭商標與據爭之註冊第789396號「七里香」商標亦不構
      成近似，查「七里香」為一種海桐科植物，花小而有芳香
      ，萬里香則為萬里飄香、香聞萬里之意，二者各有其所表
      彰之特殊涵義，雖二者圖樣均包含中文「里香」二字，然
      「Ｘ里香」在商標圖樣上亦為常見型態，而二中文起首特
      別引人注意之「萬」與「七」部分，於外觀、觀念或讀音
      上亦截然有別，而首字又為一般消費者唱讀辨識之重點，
      以其明顯之差異，消費者當一眼即能辨識二者字首明顯不
      同之處，而無虞混淆誤認，二者亦不構成近似。尤其在實
      務上已有「萬里香」商標與「七里香」商標於同一或類似
      商品中併存註冊之事實，例如，註冊第827733號「萬里香
      」商標與註冊第944761號「七里香」商標併存註冊於茶葉
      、茶等商品。註冊第98926號「七里香連鎖茶舖（「連鎖
      茶舖」不在專用之內）」商標（原服務標章）與註冊第11
      5116號「萬里香」商標（原服務標章），指定使用在餐飲
      服務。依上，系爭商標與據爭之註冊第789396號「七里香
      」商標亦無使消費者誤認混淆商品或服務來源之近似，應
      堪認定。
    7.原處分與訴願決定均認系爭商標圖樣與據爭商標係屬構成
      近似之商標。然據爭商標與第三人之註冊第706340號「萬
      里香」商標於麵筋、麵麶等商品業已併存註冊多年，於同
      一或類似商品或服務中，無論是「萬里香」與「萬味香」
      或是「萬里香」與「七里香」之註冊商標多年來亦併行不
      悖，顯見於食品或餐飲服務相關類別中，因指定商品與服
      務之特性，對標示有「萬Ｘ香」、「ＸＸ香」之商品與服
      務來源已具有較高之識別區辨能力，不致因二者均有習見
      習知之「萬」、「香」二字即產生相同商品來源或產製主
      體之聯想。被告既容許前開「萬里香」與「萬味香」、「
      七里香」商標併存註冊，可證其註冊並無違反商標法之規
      定，然於本案卻為截然不同之認定，顯見其並未斟酌此一
　　　商標實際使用之重要事實，僅憑臆測即認定二者有使相關
　　　消費者誤認混淆之近似，參酌行政程序法第6條規定：「
      行政行為，非有正當理由，不得為差別待遇」，原處分之
      作成顯然違反公法上之平等原則與行政程序法第6條之規
      定，自無可維持。
　(二)被告主張之理由：
    1.參加人主張其前以「萬里香MONG LEE SHANG及圖」商標申
      請註冊時，被告以註冊在先且指定商品同一或類似之「萬
      味香」、「七里香」引證核駁，基於相同或類似案件應為
      相同審查基準之審理，從而系爭商標，與指定使用於同一
      或類似商品之據爭等商標外觀近似；又與註冊第762097號
      「MONG LEE SHANG及圖」、第789894號「MONG LEE SHANG
      及圖」等商標讀音近似，當屬構成近似之商標，自有違前
      揭商標法第37條第12款規定乙節，原處分審認系爭商標與
      據爭商標、「MONG LEE SHANG及圖」、「MONG LEE SHANG
      及圖」等商標圖樣相較，非屬構成近似之商標，而認為系
      爭商標之申請註冊，無前揭法條規定之適用。
    2.嗣經參加人提起訴願，經濟部經訴字第09106102520號訴
      願決定意旨則認為：經查本件系爭商標圖樣上之中文「萬
      里香」，與據爭等商標圖樣相較，僅中間字母「里」與「
      味」一字之差，又與註冊第789396號「七里香」商標圖樣
      相較，僅字首字母「萬」與「七」一字之差，復與註冊第
      762097號「MONG LEE SHANG及圖」商標圖樣相較，中外文
      讀音亦屬混同，於異時異地隔離觀察，能否謂無使一般消
      費大眾產生混淆誤認之虞，已待商榷。況參加人主張被告
      於86年5月30日第230999號商標核駁審定書，認為「萬里
      香」與註冊第128253號「萬味香」、註冊第565457號「七
      里香及圖」商標之中文近似，今於本案認不近似，其審查
      基準顯有不一致之處。又商標近似與否，並不受商品類別
      不同而受影響。從而，系爭商標是否仍無首揭法條規定之
      適用，即有再為斟酌之餘地。
  　3.依訴願法第95條及第96條規定，訴願決定有拘束相關機關
      之效力，原處分機關須重為處分者，應依訴願決定意旨為
      之。本件既無其他新事證得為與訴願決定意旨不同之認定
      ，從而系爭商標圖樣與據爭等商標圖樣相較，僅中間「里
　　　」與「味」一字之差，又與註冊第789396號「七里香」商
　　　標圖樣相較，僅首字「萬」與「七」一字之差，於異時異
      地隔離觀察，難謂無使一般消費大眾產生混淆誤認之虞，
      應屬構成近似之商標，復均指定使用於同一或類似之肉乾
      、肉酥、肉脯、肉鬆、肉醬等商品，是系爭商標之申請註
      冊，應有前揭商標法第37條第12款規定之適用，被告爰依
      訴願決定意旨暨商標法第49條規定，乃重為異議成立之處
      分。
  (三)參加人主張之理由：
    1.系爭商標與據爭商標相較，商標圖樣之中文三字中首字「
      萬」與尾字「香」均相同，即屬外觀近似。至於原告爭執
      「萬Ｘ香」已為商標弱勢部份，然，參加人於85年間以「
      萬里香MONG LEE SHANG及圖」卻遭被告機關以該圖樣近似
      於「萬味香」及「七里香及圖」予以核駁，原告主張「萬
      Ｘ香」為弱勢部份，顯然無理由。
    2.系爭商標與另一據爭之註冊第789396號商標「七里香」相
      較，末二字「里香」完全相同，僅首字「萬」與「七」之
      不同，而「萬」與「七」都是數字，乃是形容「很多」，
      香聞數里之意，故「萬里香」與「七里香」不但外觀近似
      ，在觀念上亦復雷同，自難謂非屬近似之商標。
    3.商標近似審查基準四中明示：「有左列情形之一者，為讀
      音近似：．．．（三）商標圖樣上之中文與外文讀音相同
      或相似，有混同誤認之虞者。例如：『麥當勞』與『
      McDonald's』、『吉利GEILLY』、『潔靈GEELY』等。」
      準此原則，系爭商標與據爭之註冊第762097號「MONG LEE
       SHANG」及789894號「MONG LEE SHANG及圖」等商標，雖
      前者為中文，後者為英文，然讀音相似，因此亦應為近似
      之商標，兩造所指定使用之商品又屬同一或類似商品，故
      系爭商標已違反前揭商標法第37條第12款之規定，並無疑
      義。
  理  由
一、按商標圖樣相同或近似於他人同一商品或類似商品之註冊商
    標者，不得申請註冊，為系爭商標異議審定時商標法第37條
    第12款所明定。而衡酌商標圖樣是否構成近似，依同法施行
    細則第15條第1項之規定，應以具有普通知識經驗之購買人
    ，於購買時施以普通所用之注意，有無混同誤認之虞判斷之
    。
二、經查，系爭商標圖樣與據爭之註冊第655652號「萬味香及圖
    （一）」、第655653號「萬味香及圖（二）」、第20044號
    「萬味香」、第655654號「萬味香及圖」等商標圖樣相較，
    僅中間「里」與「味」一字之差，又與註冊第789396號「七
    里香」商標圖樣相較，僅首字「萬」與「七」一字之差，於
    異時異地隔離觀察，難謂無使一般消費大眾產生混淆誤認之
    虞，應屬構成近似之商標等情，業據本件被告重行處分前，
    經經濟部91年1月31日經訴字第09106102520號訴願決定及本
    院91年度訴字第1329號確定判決意旨指明。因此，上述就系
    爭商標與據爭商標屬近似所表示之法律見解，已具有拘束力
    。被告據此援引上開訴願決定及判決意旨，而認系爭商標與
    據爭商標異時異地隔離觀察，於外觀，難謂無致一般消費者
    產生混淆誤認之虞，應屬構成近似之商標，於法核無不合。
    原告以無論是「萬里香」與「萬味香」或是「萬里香」與「
    七里香」之註冊商標多年來亦併行不悖，顯見於食品或餐飲
    服務相關類別中，因指定商品與服務之特性，對標示有「萬
    Ｘ香」、「ＸＸ香」之商品與服務來源已具有較高之識別區
    辨能力，不致因二者均有習見習知之「萬」、「香」二字即
    產生相同商品來源或產製主體之聯想，主張系爭商標與據爭
    商標非屬近似商標一節，顯非可採。而原告所舉其他「萬里
    香牌」與「萬味香」等併存註冊之諸案例，核其案情與本件
    尚屬有別，且屬另案是否妥適之問題，依商標審查個案拘束
    原則，亦不能援引比照，執為本件有利原告之論據。又系爭
    商標與據爭商標復均指定使用於同一或類似之之肉乾、肉酥
    、肉脯、肉鬆、肉醬、肉串等商品。因此，系爭商標之申請
    註冊，有違審定時商標法第37條第12款規定之適用。
三、綜上所述，被告依訴願決定及本院91年度訴字第1329號判決
    意旨及法律見解另為系爭商標之審定應予撤銷之處分，於法
    並無不合。訴願決定予以維持，亦屬妥適。原告主張前詞，
    請求撤銷訴願決定及原處分，為無理由，應予駁回。
據上論結，本件原告之訴為無理由，爰依行政訴訟法第98條第3
項前段，判決如主文。
中　　華　　民　　國　　94　　年　 　4　　月　 14  　 日
                          第一庭審判長法　官  姜素娥
           　　　　　　　　　　　　 　法　官  吳東都
　　　　　　　　　　　　　            法　官  陳國成
上為正本係照原本作成。
如不服本判決，應於送達後20日內向本院提出上訴狀並表明上訴
理由，如於本判決宣示後送達前提起上訴者，應於判決送達後20
日內補提上訴理由書（須按他造人數附繕本）。
中　　華　　民　　國　　94　　年　 　4　　月　 15  　 日
　　　　　　　　　　　　              書記官  王英傑
